---
title: "Homogenitásvizsgálat"
output: 
  html_document:
    toc: true
    toc_float:
      collapsed: false
---

```{r setup, include=FALSE}
knitr::opts_chunk$set(echo = FALSE)
library(huxtable)
library(dplyr)
```

```{css, echo=FALSE}
h1 {
  text-transform: uppercase;
  text-align: center;
  margin: 36px 0 42px 0;
}

h2 {
  margin-bottom: 18px;
  padding-top: 36px;
}

h3 {
  margin-bottom: 16px;
  padding-top: 24px;
}

h4 {
  font-size: 20px;
  font-weight: bold;
}

.section {
  padding: 16px 0;
}
```

Homogenitásvizsgálattal azt vizsgáljuk, két minta származhat-e ugyanolyan valószínűségeloszlású populációból: a két vizsgált populációban a változónak lehet-e ugyanolyan az eloszlása?  

A nullhipotézis szerint a két populációban a változó eloszlása egyforma, az ellenhipotézis szerint pedig különbözik.  

## Homogenitásvizsgálat &chi;&sup2; próbával

**Alacsony mérési szintű változók** esetében ezúttal is $\chi^2$ tesztet végezhetünk. Létezik külön képlet a homogenitásvizsgálatra:

$$\chi^2=N_1\ast N_2 \ast \sum_{i=1}^k \frac{\left( \frac{N_1^{(i)}}{N_1}-\frac{N_2^{(i)}}{N_2} \right)^2}{N_1^{(i)} + N_2^{(i)}} = N_1\ast N_2 \ast \sum_{i=1}^k \frac{\left(f_1^{(i)} - f_2^{(i)} \right)^2}{N_1^{(i)} + N_2^{(i)}}$$

A képletben $N_1$ és $N_2$ a két minta teljes elemszáma, az $N_1^{(i)}$ típusú tagok pedig az adott mintában az i. kategória elemszámát jelölik, az $f_1^{(i)}$ típusú tagok pedig az adott mintában az adott kategória arányát. Általánosan:  

$$f_j^{(i)}= \frac{N_j^{(i)}}{N_j}$$  
De a fenti képlet helyett használhatjuk a sima függetlenségvizsgálatnál használt &chi;&sup2; próbát is: kiszámítjuk az $e_{ij}$ értékeket, majd az $e_{ij}$ és $m_{ij}$ értékek alapján kiszámítjuk a $\chi^2$ próbát a $2\ast k$ méretű kereszttáblára, ahol $k$ a változó kategóriáinak száma.

$$\chi^{2}=\sum_{i = 1}^{k}\sum_{j = 1}^{2}{\frac{(m_{ij}-e_{ij})^2}{e_{ij}}}$$

A próba igaz $H_0$ (homogenitás) esetén mindkét esetben $df = k-1$ szabadságfokú $\chi^2$ eloszlást követ.

### Példa  

Tegyük fel, hogy van két mintánk, amelyekkel egy-egy ország felekezeti megoszlását vizsgáljuk. A kérdés, hogy a felekezet változó eloszlása azonos-e a két mintában?

```{r}
sample1 <- c(490, 140, 40, 70, 260)
sample2 <- c(490, 100, 70, 80, 200)

table <- hux(
  which = c("Római katolikus", "Református", "Evangélikus", "Egyéb", "Felekezeten kívüli"),
  no1 = sample1,
  no2 = sample2
)

table %>%
  set_markdown_contents(1, 1, "Felekezet") %>%
  set_markdown_contents(1, 2, "1. minta") %>%
  set_markdown_contents(1, 3, "2. minta") %>%
  set_all_borders()
```

Először kiegészítjük a táblázatot a mintaelemszámokkal (ezek lényegében megfelelnek az oszlopösszegeknek), illetve az egyes kategóriák mintán belüli arányával ($f_j^{(i)}$), amelyek a sima kereszttáblák oszlopszázalékainak felelnek meg.

## Homogenitásvizsgálat folytonos változókkal

**Folytonos változók** esetében, akárcsak az illeszkedésvizsgálatra, erre is léteznek próbák, mint pl. a két- vagy többmintás *Kolmogorov-Smirnov* vagy *k-mintás Anderson-Darling* tesztek.  
