---
title: "Egyéb khi-négyzet próbák"
output: 
  html_document:
    toc: true
    toc_float:
      collapsed: false
---

```{r setup, include=FALSE}
knitr::opts_chunk$set(echo = FALSE)
library(huxtable)
library(dplyr)
```

```{css, echo=FALSE}
h1 {
  text-transform: uppercase;
  text-align: center;
  margin: 36px 0 42px 0;
}

h2 {
  margin-bottom: 18px;
  padding-top: 36px;
}

.section {
  padding: 16px 0;
}
```

A függetlenségvizsgálaton kívül még két másik esetben is használunk olyan próbát, amely nulleloszlása &chi;&sup2;. Ezek az illeszkedés- és a homogenitásvizsgálat.  

## Illeszkedésvizsgálat

Időnként azt kell megvizsgálnunk, hogy egy minta származhat-e egy bizonyos elméleti valószínűségeloszlásból. Másképpen: a mintában látható változóeloszlás *illeszkedik-e* valamilyen elméleti valószínűségeloszláshoz.  

Ha ez utóbbinak a paraméterei is adottak, akkor **tiszta illeszkedésvizsgálatról** van szó. Ilyen lehet, hogy például 100-as várható értékű és 10-es szórású normális eloszlást követ-e a változó, vagy pedig, hogy származhat-e egy olyan binomiális eloszlásból, amely paramétere, az esemény valószínűsége p=0,3.   

Ha a kérdés arra vonatkozik, hogy a minta feltételezhetően valamilyen *típusú* eloszlásból származik-e, amelynek paramétereit is a mintából becsüljük, akkor pedig **becsléses illeszkedésvizsgálatról** van szó. Ez utóbbi jellemzőbb, leggyakoribb formája pedig a *normalitásvizsálat*, vagyis, hogy a minta illeszkedik-e a normális eloszláshoz, de nem mi adjuk meg, hogy milyen paraméterű, hanem a mintából becsüljük a várható értéket és szórást is.  

Mint a fenti példából látható, illeszkedésvizsgálat diszkrét és folytonos változók esetében is végezhető:  
- Diszkrét esetben &chi;&sup2; próbát végzünk
- Folytonos esetben, mint amilyenek a fenti példák, más próbákat, pl. Shapiro-Wilk, Kolmogorov-Smirnov, stb. tesztet végezhetünk.  

### Illeszkedésvizsgálat &chi;&sup2; próbával

Vegyünk egy dobókockát. A kérdésünk, hogy feltételezhetjük-e róla, hogy szabályos. Ha szabályos, akkor a dobott számoknak illeszkedniük kell a szabályos dobókockával való dobás valószínűségeloszlásához.  

Dobunk a dobókockával 60-szor. Tegyük fel, hogy az alábbi dobások jöttek ki:  

```{r}
table <- hux(
  which = 1:6,
  no = c(13, 8, 10, 7, 15, 7)
)
table %>%
  set_markdown_contents(1, 1, "Dobott szám") %>%
  set_markdown_contents(1, 2, "db (m<sub>i</sub>)") %>%
  set_all_borders()
```

Ezek a megfigyelések, jelöljük ezeket $m_i$-vel!  

Most még szükségünk van az elméleti értékekre: hány 1-es, 2-es, stb. lett volna a 60 dobás között, ha *teljes mértékben* az elméleti valószínűségeloszlásnak megfelelően alakulnak a dobások? Ebben az esetben minden érték valószínűsége $P(\xi = x_i) = \frac{1}{6}$. Vagyis minden dobásból 10-nek kellett volna lennie.

Általánosan:  

$$e_i = N\ast p_i$$

Ebben $p_i$ egyszerűsítve jelöli az egyes értékek valószínűségét: pl. $p_1=\frac{1}{6}$ az 1-es valószínűsége.

```{r}
e <- c(NA, rep(10, 6))
table <-  cbind(table, 
               e)
table %>%
  set_markdown_contents(1, 1, "Dobott szám") %>%
  set_markdown_contents(1, 2, "db (m<sub>i</sub>)") %>%
  set_markdown_contents(1, 3, "e<sub>i</sub>") %>%
  set_all_borders()
```

A próba értékét az alábbi képlettel kapjuk meg:  

$$\chi^{2}=\sum_{i=1}^{k}\frac{(m_{i}-e_{i})^2}{e_{i}}$$  
