---
title: "Illeszkedésvizsgálat"
output: 
  html_document:
    toc: true
    toc_float:
      collapsed: false
---

```{r setup, include=FALSE}
knitr::opts_chunk$set(echo = FALSE)
library(huxtable)
library(dplyr)
```

```{css, echo=FALSE}
h1 {
  text-transform: uppercase;
  text-align: center;
  margin: 36px 0 42px 0;
}

h2 {
  margin-bottom: 18px;
  padding-top: 36px;
}

h3 {
  margin-bottom: 16px;
  padding-top: 24px;
}

h4 {
  font-size: 20px;
  font-weight: bold;
}

.section {
  padding: 16px 0;
}
```

Időnként azt kell megvizsgálnunk, hogy egy minta származhat-e egy bizonyos elméleti valószínűségeloszlásból. Másképpen: a mintában látható változóeloszlás *illeszkedik-e* valamilyen elméleti valószínűségeloszláshoz.  

Ha ez utóbbinak a paraméterei is adottak, akkor **tiszta illeszkedésvizsgálatról** van szó. Ilyen lehet, hogy például 100-as várható értékű és 10-es szórású normális eloszlást követ-e a változó, vagy pedig, hogy származhat-e egy olyan binomiális eloszlásból, amely paramétere, az esemény valószínűsége p=0,3.   

Ha a kérdés arra vonatkozik, hogy a minta feltételezhetően valamilyen *típusú* eloszlásból származik-e, amelynek paramétereit is a mintából becsüljük, akkor pedig **becsléses illeszkedésvizsgálatról** van szó. Ez utóbbi jellemzőbb, leggyakoribb formája pedig a *normalitásvizsálat*, vagyis, hogy a minta illeszkedik-e a normális eloszláshoz, de nem mi adjuk meg, hogy milyen paraméterű, hanem a mintából becsüljük a várható értéket és szórást is.  

Mint a fenti példából látható, illeszkedésvizsgálat diszkrét és folytonos változók esetében is végezhető:  

- Diszkrét esetben &chi;&sup2; próbát végzünk
- Folytonos esetben, mint amilyenek a fenti példák, más próbákat, pl. Anderson-Darling, egymintás Kolmogorov-Smirnov (inkább tiszta illeszkedésvizsgálatnál), Lilliefors (becsléses normalitásvizsgálat), Shapiro-Wilk (normalitásvizsgálat),  stb. tesztet végezhetünk.  

A próbák nullhipotézise, hogy a minta egy adott eloszlást követő populációból származik, vagyis illeszkedik a megadott eloszláshoz. Az ellenhipotézis szerint nem illeszkedik.

## Illeszkedésvizsgálat &chi;&sup2; próbával

### 1. példa  

Vegyünk egy dobókockát. A kérdésünk, hogy feltételezhetjük-e róla, hogy szabályos. Ha szabályos, akkor a dobott számoknak illeszkedniük kell a szabályos dobókockával való dobás valószínűségeloszlásához.  

Dobunk a dobókockával 60-szor. Tegyük fel, hogy az alábbi dobások jöttek ki:  

```{r}
table <- hux(
  which = 1:6,
  no = c(13, 8, 10, 7, 15, 7)
)
table %>%
  set_markdown_contents(1, 1, "Dobott szám") %>%
  set_markdown_contents(1, 2, "db (m<sub>i</sub>)") %>%
  set_all_borders()
```

Ezek a megfigyelések, jelöljük ezeket $m_i$-vel!  

Most még szükségünk van az elméleti értékekre: hány 1-es, 2-es, stb. lett volna a 60 dobás között, ha *teljes mértékben* az elméleti valószínűségeloszlásnak megfelelően alakulnak a dobások? Ebben az esetben minden érték valószínűsége $P(\xi = x_i) = \frac{1}{6}$. Vagyis minden dobásból 10-nek kellett volna lennie.

Általánosan:  

$$e_i = N\ast p_i$$

Ebben $p_i$ egyszerűsítve jelöli az egyes értékek valószínűségét: pl. $p_1=\frac{1}{6}$ az 1-es valószínűsége.

```{r}
e <- c(NA, rep(10, 6))
table <-  cbind(table, 
               e)
table %>%
  set_markdown_contents(1, 1, "Dobott szám") %>%
  set_markdown_contents(1, 2, "db (m<sub>i</sub>)") %>%
  set_markdown_contents(1, 3, "e<sub>i</sub>") %>%
  set_all_borders()
```

A próba értékét az alábbi képlettel kapjuk meg:  

$$\chi^{2}=\sum_{i=1}^{k}\frac{(m_{i}-e_{i})^2}{e_{i}}$$  

Ez a képlet (a megfigyelt és elméleti érték különbségének négyzete, osztva az elméleti értékkel és összeadva) ugyanaz, mint a kereszttábla esetén végzett függetlenségvizsgálaté, a különbség csak annyi, hogy illeszkedésvizsgálatnál csak egy index-szel kell dolgoznunk. A fenti táblázatra a próba értéke:  
$$\chi^{2}= \frac{(13-10)^2}{10}+\frac{(8-10)^2}{10}+\frac{(10-10)^2}{10}+ \\ + \frac{(7-10)^2}{10}+\frac{(15-10)^2}{10}+\frac{(7-10)^2}{10}=5,6$$
A próba igaz nullhipotézis (illeszkedés) esetén $df=k-1$ szabadságfokú &chi;&sup2; eloszlást követ, ahol $k$ a változó lehetséges értékeinek a száma, vagyis a fenti esetben $df = 6 - 1 = 5$. Ehhez 5% szignifikanciaszint esetén a 11,1 határérték tartozik. Mivel a tesztérték kisebb ennél a határértéknél, 5%-os szignifikanciaszint mellett megtartjuk a nullhipotézist: nem állíthatjuk, hogy a dobások megoszlása nem illeszkedik a várt eloszláshoz, és a kockát - amíg egy másik kutatás nem valószínűsíti az ellenkezőjét - szabályosnak tekintjük. Ezért is a kettős tagadás: nem állítjuk határozottan, hogy illeszkedik, de a megfigyeléseink alapján azt sem állíthatjuk, hogy nem illeszkedik.  

### 2. példa   

Az elméleti eloszlás származhat más forrásból is: ilyen lehet egy népszámlálás. Arra vagyunk kíváncsiak, hogy a mintánkban egy változó eloszlása illeszkedik-e a népszámlálásban látott eloszláshoz, amely az egész populáció adatait veszi alapul, tehát vehető elméletinek. Ha ebből a populációból vettük a mintát, akkor a megoszlásnak nagy valószínűséggel illeszkednie kell a teljes populációhoz.  

Vegyük a felekezeti eloszlást (bár ez a valóságban pont nem működne, mert erre a kérdésre nem kötelező a válaszadás, és sokan éltek is a nemválaszolás jogával). A kérdésünk, hogy feltételezhetjük-e, hogy a mintánk eloszlása illeszkedik a sokasági eloszláshoz (a népszámlálást alapul véve). 

Tegyük fel, hogy az alábbi mintát kaptuk:  

```{r census}
table <- hux(
  which = c("Katolikus", "Református", "Evangélikus", "Egyéb", "Felekezeten kívüli"),
  no = c(490, 140, 40, 70, 260)
)
table %>%
  set_markdown_contents(1, 1, "Felekezet") %>%
  set_markdown_contents(1, 2, "db (m<sub>i</sub>)") %>%
  set_all_borders()
```

Az elméleti értékeket az alábbi sokasági eloszlás ($p_i$) alapján tudjuk kiszámítani az $e_i = N \ast p_i$ képlettel.

```{r census.complete}
p <- c(NA, 0.51, 0.16, 0.03, 0.05, 0.25)
e <- 1000 * p
table <-  cbind(table, p, e)
table %>%
  set_markdown_contents(1, 1, "Dobott szám") %>%
  set_markdown_contents(1, 2, "db (m<sub>i</sub>)") %>%
  set_markdown_contents(1, 3, "p<sub>i</sub>") %>%
  set_markdown_contents(1, 4, "e<sub>i</sub>") %>%
  set_all_borders()
```

A próba értéke:  
$$\chi^{2}=\sum_{i=1}^{k}\frac{(m_{i}-e_{i})^2}{e_{i}}=\frac{(490-510)^2}{510}+ \\ + \frac{(140-160)^2}{160}+...+\frac{(260-250)^2}{250}= 15,02$$

$$df = k-1 = 5-1=4$$
$$\chi^2_{0.95;4}=9,49$$  

**Döntés:** 5%-os szignifikanciaszint mellett elvetjük a nullhipotézist, a minta felekezeti eloszlása nem illeszkedik a populáció eloszlásához. Ennek oka lehet, hogy egy másik populációból származik, vagy valami torzította a mintavételt. Elméletileg az sem kizárt, csak nagyon valószínűtlen, hogy a mi mintánk épp egy a populációtól nagyobb mértékben eltérő minta.

## Illeszkedés: folytonos változók

Ugyanígy bármilyen diszkrét valószíűségi eloszlást követő változó illeszkedése vizsgálható. Folytonos változók esetén egy lehetőség, hogy a változó értékeit intervallumokra bontjuk, ezáltal ordinális mérési szintű változót kapunk, és az egyes intervallumokhoz rendeljük a megfelelő valószínűségeket. Pl. Normális eloszlás esetén az átlag &plusmn; egy szórásnyi intervallumba esik az értékek harmada, stb. (Előző félévben néztük, hogyan tudunk a normális eloszláson adott valószínűségű intervallumokat lehatárolni.)  

De folytonos változók esetén rendelkezésre állnak más próbák is, mint például az egymintás *Kolmogorov-Smirnov* és az *Anderson-Darling* próba, amellyel vizsgálható a változó illeszkedése bármilyen, adott paraméterekkel rendelkező valószínűségi eloszláshoz (beleértve a kiemelt jelentőségű normális eloszlást), illetve további tesztek, mint a *Lilliefors*, *Shapiro-Wilk*, amellyel vizsgálható hogy a változó normális eloszlást követ-e.  

