---
output: html_document
---

```{r setup, include=FALSE}
knitr::opts_chunk$set(echo = FALSE, results = 'asis')
options(OutDec = ",", digits = 2, scipen = 999)
library(dplyr)
library(magrittr)
library(huxtable)
```

```{css}
h1 {
  text-align: center;
  text-transform: uppercase;
  font-size: 24px;
  margin-bottom: 32px;
  padding: 18px 0;
}

h2 {
  text-align: center;
  font-size: 24px;
  font-weight: bold;
  margin-bottom: 24px;
}

h3 {
  font-weight: bold;
  font-size: 18px;
  margin-bottom: 18px;
}

p, li {
  font-size: 14px;
  line-height: 1.2;
}

.section.level2 {
  margin-bottom: 32px;
}

.section.level3 {
  margin-bottom: 18px;
}
```

# Gyakorló feladatok


## Regresszió

### 1. feladat:
Az alábbi táblázatban 10 bergengóc válaszadó jövedelmét látják és azt, mennyit költenek havonta élelmiszerre.  

- Állítsanak fel lineáris regressziós becslést az élelmiszerre elköltött összegre a jövedelem segítségével!
- Értelmezzék a lineáris regresszió paramétereit!
- Az élelmiszerre való költés különbségeinek hány százalékát magyarázzák a jövedelmi különbségek?
- Állítható-e, hogy a jövedelem hatása az élelmiszerre költött összegre a populációban is eltér 0-tól? (Mindkét próbát végezzék el!)


```{r reg1}
o <- c(9, 8, 5, 4, 1, 6, 10, 7, 2, 3)
x <- c(150, 200, 250, 250, 300, 300, 350, 350, 400, 450)[o]
y <- c(80, 140, 170, 120, 130, 200, 220, 160, 210, 220)[o]
reg1 <- data.frame(x = x, y = y)

reg1 %>%
  as_hux() %>%
  set_all_borders() %>%
  set_markdown_contents(1, everywhere, c("jövedelem", "költés")) %>%
  set_bold(1, everywhere) %>% 
  t()
```

### 2. feladat:
Az alábbi táblázatban 7 megkérdezett válaszát látják arra a kérdésre, mennyire tetszett nekik egy sorozat első és második része (százalékban). Állítsanak fel lineáris regressziós becslést az első kötet értékelése alapján a második kötet értékelésére, és értelmezzék a modell paramétereit! Számítsák ki és értelmezzék a modell illeszkedési mutatóját! Viszgálják meg, szignifikáns-e az első könyv értékelését mérő változó hatása, illetve végezzék el a modell egészére vonatkozó szignifikanciavizsgálatot is (van-e olyan a független változók között, amelynek szignifikáns hatása van a függő változóra)! 

```{r reg2}
o <- c(4, 2, 6, 5, 3, 7, 1)
x <- c(35, 42, 50, 60, 62, 66, 77)[o]
y <- c(39, 58, 41, 73, 51, 61, 76)[o]
reg2 <- data.frame(x = x, y = y)

reg2 %>%
  as_hux() %>%
  set_all_borders() %>%
  set_markdown_contents(1, everywhere, c("első rész", "második rész")) %>%
  set_bold(1, everywhere) %>% 
  t()
```

### 3. feladat:
Az alábbi táblázatban 10 személygépkocsi korát (évben) és árát (dollárban) láthatják. Állítsanak fel regressziós becslést az autók árára a kor felhasználásával! Becsüljék és értelmezzék a modell paramétereit! Milyen a modell magyarázó ereje? Értelmezzék a kapott R2 értéket! Szignifikánsnak tekinthető-e a kor hatása az autó értékére? Végezzék el a b1 paraméterre és a modell egészére vonatkozó próbát is! Mennyire becsülnék a modell alapján egy 6, egy 8,5 és egy 4 éves autó értékét?

```{r reg3}
x <- c(5, 7, 5, 7, 8, 8, 9, 11, 10, 10)
y <- c(5800, 5600, 4500, 4200, 4500, 3800, 2900, 2100, 2700, 1900)
reg3 <- data.frame(x = x, y = y)

reg3 %>%
  as_hux() %>%
  set_all_borders() %>%
  set_markdown_contents(1, everywhere, c("kor (év)", "ár (USD)")) %>%
  set_number_format(1:nrow(reg3)+1, everywhere, "%d") %>%
  set_bold(1, everywhere) %>% 
  t()
```

### 4. feladat:
Az alábbi táblázatban férfiak reprezenatív mintájának testmagasságát, illetve édesapjuk testmagasságát láthatják. Állítsanak fel lineáris regressziós becslést a fiúk testmagasságára az apa magasságát felhasználva! Milyen a modell illeszkedése? A kapott paramétereket és értékeket értelmezzék is! Szignifikáns-e a független változó hatása? Végezzék el a b1 paraméterre vonatkozó próbát és a modell egészére vonatkozót is! Mennyire becsülnék a modell alapján egy 168, egy 172 és egy 190 cm magas apa fiának felnőttkori testmagasságát?

```{r reg4}
x <- c(165, 167, 171, 170, 175, 160, 192, 169, 175, 176)
y <- c(160, 171, 180, 168, 181, 176, 198, 175, 181, 180)
reg4 <- data.frame(x = x, y = y)

reg4 %>%
  as_hux() %>%
  set_all_borders() %>%
  set_markdown_contents(1, everywhere, c("apa magassága", "válaszadó magassága")) %>%
  set_bold(1, everywhere) %>% 
  t()
```

## ANOVA
  

### 1. feladat:
Három határmenti városban (A, B és C) vizsgáljuk, hogy a válaszadók hányszor jártak az elmúlt évben a szomszéd országban. Vizsgálják meg, állítható-e, hogy a három városban a látogatások gyakoriságának várható értéke eltér! Ha szignifikáns az eltérés, a különbségek mekkora része magyarázható azzal, melyik városban lakik az illető, és hány százalékot magyaráznak más, az elemzésbe be nem vont tényezők? Mely városok között szignifikánsak az eltérések?

```{r anova1}
means <- c(30, 40, 50)
sds <- c(17, 15, 18)
ns <- c(35, 40, 25)

anova1 <- data.frame(átlag = means, szórás = sds, elemszám = ns) %>%
  set_rownames(paste(LETTERS[1:3], "város"))

anova1 %>%
  t() %>%
  as_huxtable(add_colnames = TRUE, add_rownames = TRUE) %>%
  set_all_borders() %>%
  set_markdown_contents(1, 1, "") %>%
  set_align(1, everywhere, "left") %>%
  set_align(2:4, 2:4, "right") %>% 
  set_bold(everywhere, 1) %>% 
  set_bold(1, everywhere)
```

### 2. feladat:
Bergengóc kutatók a napi munkába ingázás hosszát vizsgálják, és annak összefüggését a lakóhely típusával. Az alábbi táblázatban a mintából becsült értékeket láthatják. Állítható-e, hogy a munkába való eljutás várható ideje a különböző típusú településeken élők esetében nem egyenlő? Ha igen, az eltéréseket hány százalékban magyarázza a lakóhely típusa? Mely csoportok között szignifikáns az eltérés?

```{r anova2}
means <- c(40, 20, 30, 50)
sds <- c(10, 8, 8, 11)
ns <- c(25, 30, 42, 27)

anova1 <- data.frame(átlag = means, szórás = sds, elemszám = ns) %>%
  set_rownames(c("főváros", "megyeszékhely", "egyéb város", "község"))

anova1 %>%
  t() %>%
  as_huxtable(add_colnames = TRUE, add_rownames = TRUE) %>%
  set_all_borders() %>%
  set_markdown_contents(1, 1, "") %>%
  set_align(1, everywhere, "left") %>%
  set_align(2:4, 2:5, "right") %>% 
  set_bold(everywhere, 1) %>% 
  set_bold(1, everywhere)
```

### 3. feladat:
Reprezentatív kutatást végzünk Középfölde lakossága körében. Vizsgálják meg, az alábbi minta alapján állíthatjuk-e, hogy a különböző fajú munkavállalók várható jövedelme nem azonos! Ha vannak szignifikáns különbségek, vizsgálják meg, mely fajok között, és hogy a jövedelmi különbségeket milyen mértékben magyarázza a munkavállaló faji hovatartozása!

```{r anova3}
means <- c(210, 164, 190, 120)
sds <- c(70, 80, 77, 69)
ns <- c(40, 50, 60, 50)

anova3 <- data.frame(átlag = means, szórás = sds, elemszám = ns) %>%
  set_rownames(c("tünde", "hobbit", "ember", "törp"))

anova3 %>%
  t() %>%
  as_huxtable(add_colnames = TRUE, add_rownames = TRUE) %>%
  set_all_borders() %>%
  set_markdown_contents(1, 1, "") %>%
  set_align(1, everywhere, "left") %>%
  set_align(2:4, 2:5, "right") %>% 
  set_bold(everywhere, 1) %>% 
  set_bold(1, everywhere)
```

### 4. feladat:
Három párt szimpatizánsainak mintáján vizsgáljuk a parlament iránti bizalmat. Állítható-e, hogy az egyes pártok szimpatizánsai különböző mértékben bíznak a parlamentben? Ha igen, mely pártok szimpatizánsai térnek el szignifikánsan egymástól? Milyen mértékben magyarázza a parlament iránti bizalom eltéréseit a pártszimpátia?

```{r anova4}
means <- c(5, 8, 4)
sds <- c(3, 3.2, 2.9)
ns <- c(40, 50, 30)

anova4 <- data.frame(átlag = means, szórás = sds, elemszám = ns) %>%
  set_rownames(paste(LETTERS[1:3], "párt"))

anova4 %>%
  t() %>%
  as_huxtable(add_colnames = TRUE, add_rownames = TRUE) %>%
  set_all_borders() %>%
  set_markdown_contents(1, 1, "") %>%
  set_align(1, everywhere, "left") %>%
  set_align(2:4, 2:4, "right") %>% 
  set_bold(everywhere, 1) %>% 
  set_bold(1, everywhere)
```
